【裁判字號】    97,訴,3004
【裁判日期】    980611
【裁判案由】    土地所有權移轉登記
【裁判全文】
臺灣臺中地方法院民事判決              97年度訴字第3004號
原      告  甲○○
訴訟代理人  陳盈壽律師
被      告  丁○○
訴訟代理人  丙○○
上列當事人間請求土地所有權移轉登記事件，本院於民國98年5
月21日言詞辯論終結，判決如下：
    主      文
原告之訴駁回。
訴訟費用由原告負擔。
    事實及理由
壹、兩造之主張：
一、原告起訴主張：
  (一)如附表所示之7筆土地（下稱系爭土地）係原告之父乙○○
    於民國78年間與地主合建所分得之土地，原應由地主直接過
    戶予訴外人乙○○，惟因當時訴外人乙○○被提起詐欺告訴
    ，為免財產被查封拍賣，訴外人乙○○乃指示地主以買賣之
    方式，移轉系爭土地之所有權予原告，並於78年6月間經地
    政機關完成土地所有權移轉登記，是原告與訴外人乙○○間
    存有借名登記之法律關係。嗣後訴外人乙○○以原告名義投
    資富懋證券股份有限公司（下稱富懋證券公司），並向訴外
    人林庚申借款約新台幣（下同）1,300萬元，訴外人乙○○
    乃要求原告承擔該筆債務，並將系爭土地設定抵押權及地上
    權予訴外人林庚申，以為原告取得系爭土地所有權之代價，
    雖債務承擔部分並未由三方簽立任何文件，然因原告已承擔
    訴外人乙○○之該筆債務，故此時原告與訴外人乙○○就系
    爭土地之法律關係即已變更為買賣之法律關係。後因富懋證
    券公司於82年間爆發財務危機，當時富懋證券公司之債權人
    台中市第二信用合作社（下稱第二信用合作社）對全體擔任
    連帶保證人之董監事名下財產進行查封拍賣，而原告時任富
    懋證券公司董事，訴外人乙○○為免系爭土地遭查封拍賣，
    乃在第二信用合作社聲請查封前，要求原告將系爭土地權利
    範圍1/2部分，以3,297,350元之代價出賣予被告（下稱系爭
    買賣），俾使第二信用合作社日後欲查封拍賣時，因系爭土
    地為共有土地而無人應買，藉以保全系爭土地，故原告先將
    系爭土地權利範圍1/2部分移轉所有權登記予被告，而未收
    受被告任何之買賣價金。惟嗣後經原告請求，被告仍未依約
    給付買賣價金，原告更於日前接獲被告欲將土地轉賣予他人
    之通知函，原告即於97年11月11日寄發存證信函，請求被告
    於函到5日內給付買賣價金，否則原告將依法解除系爭買賣
    契約，上開存證信函業經被告於97年11月14日收受，至今仍
    未獲被告回應，原告為此併以本訴狀為解除兩造系爭買賣契
    約之意思表示，並以本件起訴狀繕本之送達作為解除系爭買
    賣契約意思表示之送達。系爭賣賣契約既已解除，則被告自
    應依民法第259條之規定回復原狀，即將已移轉所有權登記
    予被告之土地，全部再為移轉登記回原告名義。
  (二)對被告抗辯所為之陳述：
    被告辯稱：乙○○與丙○○有合夥做生意及分產之情事云云
    ，並非事實，蓋因乙○○早於78年間，即在外積欠大筆債務
    ，且與他人訴訟並遭通緝，不可能與丙○○一起創業，況若
    其2人有分配利潤一事，早在地主過戶土地時，即可以分別
    共有之方式處理，實毋庸過戶2次，多繳納過戶之稅捐。又
    本件係乙○○先向林庚申借款之後，再由原告債務承擔，再
    辦理抵押權設定登記，且訴外人林庚申亦有向原告追討該筆
    債務。
  (三)並聲明：被告應將如附表所示之土地所有權權利範圍1/2移
    轉登記予原告。
二、被告則以，因被告之夫即訴外人丙○○於21歲時即考上電匠
    ，其與其兄即乙○○共同創業合作水電工程，用賺來的錢找
    地主合建，後來分到系爭土地，因訴外人乙○○經營生意債
    信不佳，不易向銀行借到錢，故將系爭土地借名登記於原告
    名下，再以原告名義向第二信用合作社及訴外人林庚申借款
    。且訴外人林庚申因知悉系爭土地真正之所有權人實為乙○
    ○，故於系爭土地設定抵押權時，均要求訴外人乙○○與原
    告同列為債務人，亦有系爭土地登記謄本可稽。嗣訴外人丙
    ○○與乙○○之母親於82年7月5日過世後，訴外人乙○○決
    定分產，故將系爭土地之一半歸還予訴外人丙○○，而訴外
    人丙○○再指定將該土地所有權移轉登記於其妻即被告名下
    。因系爭土地實係訴外人丙○○與乙○○共同之財產，本即
    並非原告所有，原告將系爭土地權利範圍1/2辦理所有權移
    轉登記予被告，僅係歸還訴外人丙○○所應分得之財產，故
    兩造間實際上並未存有任何買賣之法律關係。而原告既已承
    認系爭土地係訴外人乙○○所給予，則原告與訴外人林庚申
    或第二信用合作社之債權債務自與被告無關，且原告與其父
    親乙○○之約定如何亦與被告無關。綜上，兩造間實際上並
    非基於買賣之法律關係而移轉系爭土地權利範圍1/2，故原
    告主張被告應給付價金及解除買賣契約回復原狀為無理由等
    語，資為抗辯。答辯聲明：原告之訴駁回。
貳、本院之認定：
一、兩造不爭執事項：
  (一)原告之父乙○○於78年間與地主合建，就所分得土地，指示
    地主以買賣之方式，移轉如附表所示7筆土地（下稱系爭土
    地）之所有權予原告，並於78年6月間經地政機關完成土地
    所有權移轉登記（詳卷附土地登記謄本），原告與訴外人乙
    ○○間的法律關係是借名登記。
  (二)原告分別於79年6月26日至80年3月25日、79年8月25日至80
    年2月25日、82年2月8日至82年5月8日將系爭土地設定最高
    限額抵押權予訴外人林庚申；並於79年7月27日於系爭土地
    上設定不定期限之地上權予訴外人林庚申（詳卷附土地登記
    謄本）。
  (三)原告於83年2月22日將系爭土地權利範圍2分之1部分，以買
    賣方式，辦理所有權移轉登記予被告，並於公契約定買賣價
    金為3,297,350元，且經地政機關於83年4月6日完成所有權
    移轉登記（詳卷附土地登記謄本及土地登記申請書暨所附買
    賣契約等附件影本）。被告就系爭土地之買賣，從未給付任
    何價金予原告。
  (四)兩造就系爭土地買賣僅有書寫公契，未曾書寫私契。
  (五)原告於97年11月11日寄發存證信函，請求被告於函到5日內
    給付買賣價金，否則原告將依法解除系爭買賣契約，上開存
    證信函經被告於97年11月14日收受（詳卷附存證信函及郵件
    收件回執等影本）。又原告復以本件起訴狀繕本之送達作為
    解除系爭買賣契約意思表示之送達。
二、兩造爭執事項：
  (一)原告之父乙○○曾否要求原告承擔對林庚申的債務，以為原
    告取得系爭土地所有權之代價？
  (二)原告將系爭土地之權利範圍1/2辦理所有權移轉登記予被告
    ，其間之法律關係為何？
  (三)原告以被告未給付價金而解除買賣契約，主張依民法第259
    條之規定，請求被告將系爭土地所有權移轉登記予原告，有
    無理由？
三、得心證之理由：
  (一)有關原告之父乙○○曾否要求原告承擔對林庚申的債務，以
    為原告取得系爭土地所有權之代價方面：
    原告主張：伊父親乙○○原將系爭土地借名登記在伊名下，
    嗣後乙○○向林庚申借款約1,300萬元，乃要求伊承擔該筆
    債務，並將系爭土地設定抵押權及地上權予訴外人林庚申，
    以為原告取得系爭土地所有權之代價等語；惟為被告所否認
    ，並以上開情詞置辯。說明如下：
    1.訴外人乙○○於78年間要求合建地主將其所分配之系爭土
      地，以借名登記方式辦理所有權移轉登記予原告乙情，已
      為兩造所不爭執，前已認定，是原告與訴外人乙○○間於
      當時就系爭土地乃成立借名登記契約。
    2.而原告主張：其父乙○○曾要求其承擔對林庚申的債務，
      以為其取得系爭土地所有權之代價等語，已為被告所否認
      ，依民事訴訟法第第277條前段：「當事人主張有利於己
      之事實者，就其事實有舉證之責任」之規定，原告自應就
      此有利於己之主張負舉證之責。經查：
      原告聲請本院調閱本院97年度執字第89185號執行案卷
        ，以證明訴外人林庚申對原告所持之執行名義，乃原告
        承擔其父乙○○債務之事實。據本院調閱本院97年度執
        字第89185號執行案卷後，經查明訴外人林庚申於該執
        行事件對原告所持之執行名義，乃本院90年度促字第
        1870號支付命令。本院再據原告之聲請調閱該支付命令
        案卷，查明訴外人林庚申係主張原告曾於79年間先後簽
        立本票、借據各2紙持向其借款合計12,500,000元，並
        據以聲請支付命令，而原告收受該支付命令後，並未提
        出異議，該支付命令因而確定等節，有該支付命令案卷
        附卷足憑。準此，依上述案卷，原告僅能證明其確有負
        欠訴外人林庚申合計12,500,000元之債務，尚難據以證
        明此乃原告承擔其父親乙○○對訴外人林庚申之債務，
        甚或原告之父乙○○要求原告承擔該筆債務，以為其取
        得系爭土地所有權之代價等情事。
      再依原告所提出系爭土地登記第二類謄本所示，原告曾
        於79年間就系爭土地設定最高限額13,000,000元之抵押
        權登記予訴外人林庚申，債務人為原告與其父親乙○○
        。然據此事實，亦難憑以證明此乃原告承擔其父親乙○
        ○對訴外人林庚申之債務，甚或原告之父乙○○要求原
        告承擔該筆債務，以為其取得系爭土地所有權之代價等
        情事。
      而被告所舉證人即原告之父乙○○於本院98年5月21日
        審理時到庭證稱：「（問：這筆債務是你一開始向林庚
        申借的？還是以原告名義借的？）答：一開始就是以原
        告名義借的，我只是連帶保證人」、「（問：原告說你
        請她承擔你向林庚申的債務，以此為代價，與她買賣系
        爭土地，是否如此？）答：我們絕對沒有這樣約定，我
        從來沒有說要把土地賣給她，我們之間沒有買賣契約，
        如果有的話一定會寫買賣契約書」等語。雖原告主張其
        父親乙○○與其及其姐妹有多件官司，乙○○之證詞顯
        對其有所不利等語，然原告已陳稱：就該債務承擔及買
        賣部分，其與乙○○均未簽立書面文件等語；且原告針
        對其與其父親乙○○就系爭土地有買賣契約乙節，迄未
        能舉證以實其說，是縱使本院不採信證人乙○○之證詞
        ，原告就此部分主張仍未能舉證證明，故原告此部分主
        張尚難採信。
    3.依上各節，原告既未能證明其父乙○○曾求其承擔對林庚
      申的債務，以為其取得系爭土地所有權之代價，則原告就
      系爭土地與訴外人乙○○間之法律關係應仍為借名登記契
      約，而非已變更為買賣契約。
  (二)有關原告將系爭土地之權利範圍1/2辦理所有權移轉登記予
    被告，其間之法律關係為何方面：
    原告主張：乙○○於82年間，為免系爭土地遭查封拍賣，乃
    要求原告將系爭土地權利範圍1/2部分，以3,297,350元之代
    價出賣予被告，故原告即將系爭土地權利範圍1/2部分移轉
    所有權登記予被告，迄未收受被告任何之買賣價金等語；惟
    為被告所否認，並以上開情詞置辯。說明如下：
    1.按借名登記契約，乃當事人約定一方（借名者）經他方（
      出名者）同意，就屬於一方現在或將來之財產，以他方之
      名義，登記為所有人或其他權利人之契約。在現行法下屬
      於無名契約之一種，除能證明當事人間成立借名登記契約
      ，意在脫法外，基於私法自治原則，自無不可。又借名登
      記契約與委任契約性質類似，應類推適用有關委任之規定
      ，自可類推適用民法第549條第1項規定，認為當事人之任
      何一方得隨時終止借名登記契約。
    2.本件原告就系爭土地與訴外人乙○○間之法律關係仍為借
      名登記契約，前已敘明，故原告就系爭土地僅為名義上之
      所有權人，訴外人乙○○始為實際上之所有權人。而原告
      主張：其父乙○○於82年間，要求其將系爭土地權利範圍
      1/2部分，以3,297,350元之代價出賣予被告，故其即將系
      爭土地權利範圍1/2部分移轉所有權登記予被告等語。由
      此可知，訴外人乙○○於82年間即要求原告將系爭土地權
      利範圍1/2辦理所有權移轉登記予被告；原告則於83年2月
      22日將系爭土地權利範圍1/2部分，以買賣方式，辦理所
      有權移轉登記予被告，且經地政機關於83年4月6日完成所
      有權移轉登記。準此，可認訴外人乙○○於82年間指示原
      告將系爭土地權利範圍1/2辦理所有權移轉登記予被告時
      ，原告與訴外人乙○○間就系爭土地權利範圍1/2部分之
      借名登記契約即為終止。
    3.姑不論訴外人乙○○與被告間就系爭土地權利範圍1/2部
      分之法律關係為何；原告僅係因借名登記契約，受訴外人
      乙○○之指示，將系爭土地權利範圍1/2辦理所有權移轉
      登記予被告，故原告與被告間就系爭土地權利範圍1/2部
      分，實際上並無買賣或其他法律關係可言。準此，原告以
      被告未給付買賣價金，而向被告主張解除買賣契約，應屬
      無據。
  (三)從而，原告主張兩造間就系爭土地之買賣契約已經解除，爰
    依民法第259條之規定，請求被告將如附表所示之土地所有
    權權利範圍1/2移轉登記予原告，於法無據，為無理由，應
    予駁回。
四、因本案事證已臻明確，兩造其餘主張陳述及所提之證據，與
    本院上開論斷無涉或無違，均毋庸再予審酌，併予敘明。
五、訴訟費用之依據：民事訴訟法第78條。
中    華    民    國    98    年    6     月    11    日
                  民事第二庭    法  官  許秀芬
以上正本係照原本作成
如對本判決上訴，須於判決送達後20日內向本院提出上訴狀
中    華    民    國    98    年    6     月    11    日
                                書記官
附表：
┌──┬───────┬──┬───┬────┬────┐
│編號│  土 地 地 號 │地目│面  積│  原告  │ 被告   │
│    │              │    │（㎡）│權利範圍│權利範圍│
├──┼───────┼──┼───┼────┼────┤
│ １ │台中縣大里市  │ 水 │ 31.21│  1/2   │  1/2   │
│    │大元段417地號 │    │      │        │        │
├──┼───────┼──┼───┼────┼────┤
│ ２ │台中縣大里市  │ 田 │ 71.71│  1/2   │  1/2   │
│    │大元段418地號 │    │      │        │        │
├──┼───────┼──┼───┼────┼────┤
│ ３ │台中縣大里市  │ 田 │ 29.36│  1/2   │  1/2   │
│    │大元段419地號 │    │      │        │        │
├──┼───────┼──┼───┼────┼────┤
│ ４ │台中縣大里市  │ 田 │184.02│  1/2   │  1/2   │
│    │大元段450地號 │    │      │        │        │
├──┼───────┼──┼───┼────┼────┤
│ ５ │台中縣大里市  │ 水 │156.60│  1/2   │  1/2   │
│    │大元段452地號 │    │      │        │        │
├──┼───────┼──┼───┼────┼────┤
│ ６ │台中縣大里市  │ 水 │ 53.43│  1/2   │  1/2   │
│    │大元段454地號 │    │      │        │        │
├──┼───────┼──┼───┼────┼────┤
│ ７ │台中縣大里市  │ 田 │172.87│  1/2   │  1/2   │
│    │大元段456地號 │    │      │        │        │
└──┴───────┴──┴───┴────┴────┘


司法院資訊處製作；財團法人民間司法改革基金會備份。
